【裁判字號】    98,訴,1393
【裁判日期】    981109
【裁判案由】    清償債務
【裁判全文】
臺灣臺北地方法院民事判決              98年度訴字第1393號
原      告  丙○○
被      告  乙○○
            甲○○
上二人共同
訴訟代理人  徐克銘律師
            劉凡聖律師
上列當事人間清償債務事件，本院於民國98年10月19日言詞辯論
終結，判決如下：
    主  文
原告之訴及假執行之聲請均駁回。
訴訟費用由原告負擔。
    事實及理由
壹、程序方面：
一、按訴狀送達後，原告不得將原訴變更或追加他訴。但請求之
    基礎事實同一，或不甚礙被告之防禦及訴訟之終結者，不在
    此限，民事訴訟法第255條第1項第2款、第7款定有明文。查
    原告起訴時原聲明：「被告應連帶給付原告新台幣（下同）
    1, 238,225元，及自借貸翌日起至清償日止依年息5%計算之
    利息。」。嗣於民國98年10月19日言詞辯論時追加其聲明為
    ：「(一)先位訴之聲明：被告應連帶給付原告1,238,225元，
    及自借貸翌日起至清償日止依年息5%計算之利息。(二)備位訴
    之聲明：被告乙○○應返還不當得利1,238,225元，及自匯
    款翌日起至返還日止依年息5%計算之利息。」，被告雖不同
    意原告為上開訴之追加，惟兩者之基礎事實及訴訟資料均相
    同，是原告縱為上開追加，仍不甚礙於被告之防禦及訴訟之
    終結，依上開說明，原告所為訴之追加，於法即無不合，應
    予准許。
二、又按訴訟標的於確定之終局判決中經裁判者，依民事訴訟法
    第400條第1項規定，當事人固不得就該法律關係更行起訴，
    惟此係指確定終局判決所裁判之訴訟標的，與更行起訴之法
    律關係相同者而言，若更行起訴之法律關係，與確定判決所
    裁判之訴訟標的，僅有因果關係，則二者並非相同，即無該
    條項之適用（最高法院51年度台上字第1041號判例可資參照
    ）。查本件原告前係於台灣板橋地方法院向被告乙○○提起
    返還借款之訴（案號：95年度訴字第480號），經由台灣高
    等法院95年度上易字第1045號判決確定，該確定終局判決所
    裁判之訴訟標的係消費借貸請求權，與本件起訴之訴訟標的
    係侵權行為與不當得利請求權，並不相同，本件並未與確定
    判決之既判力有違，併予敘明。
貳、實體方面：
一、原告主張：被告乙○○分別於85年5月6日、85年7月10日、
    85年7月13日及85年7月22日以個人或個人所成立之公司急需
    向原告借貸共計新台幣（下同）1,238,225元，原告分別於
    85年5月6日由國泰世華銀行天母分行匯款至搏扶搖室內設計
    公司之帳戶202,225元、被告乙○○之帳戶31,000元、搏扶
    搖文化事業公司之帳戶55,000元，同年7月10日亦匯款至搏
    扶搖室內設計公司之帳戶50萬元，另原告分別於同年7月13
    日、22日親手交予被告20萬元、25萬元，原告原本認定持有
    被告乙○○所提供之借貸收據，故於94年11月28日向台灣板
    橋地方法院提起返還借款之訴（案號：95年度訴字第480 號
    ），經由台灣高等法院95年度上易字第1045號判決確定，審
    理中才知原告持有之借貸收據，其簽名及用印均為被告甲○
    ○所為，被告甲○○於85年12月4日代被告乙○○簽名及用
    印予系爭借據上，事後被告乙○○亦無告知原告，被告洪秀
    麗若無權行使代理權，事後被告乙○○亦未通知原告改正，
    致原告請求清償借款之訴訟遭敗訴判決，被告之行為已違反
    保護他人之法律，並侵害原告債務請求權之權益，及因請求
    權所生之返還借款之利益。被告乙○○未向原告告知實情，
    其意亦不否認被告洪秀麗之代理行為，但在原告請求返還借
    貸之訴時，被告乙○○於95年4月25日應訊時，卻矢口否認
    被告甲○○有代理用印之權利，縱然簽名未授與代理，但印
    章卻為被告乙○○保管使用，被告甲○○為被告乙○○之配
    偶及其所經營公司之出納，並保管使用被告乙○○之印章，
    依一般社會經驗法則，平常對外用印及簽名均由被告甲○○
    處理，被告否認互相代理之權利，顯故意以背於善良風俗之
    方法，加損害於原告之行使請求返還借貸之訴訟利益，應依
    民法第184條、第185條規定負連帶賠償責任。若本院認原告
    前開部分無理由時，另依民法第179條、第183條規定，請求
    被告乙○○返還不當得利等語。並聲明：(一)先位訴之聲明：
    被告應連帶給付原告1,238,225元，及自借貸翌日起至清償
    日止依5%計算之利息，並願供擔保，請准宣告假執行。(二)備
    位訴之聲明：被告乙○○應返還不當得利1,238,225元，及
    自匯款翌日起至返還日止依年息5%計算之利息，並願供擔保
    ，請准宣告假執行。
二、被告則以：(一)原告及其配偶陳志銘與被告乙○○曾同為搏扶
    搖國際開發有限公司之股東，且原告自80年間起即多次委請
    被告乙○○設計施工，是以兩造過往迭有金錢上之往來；(二)
    原告所主張被告甲○○之侵權行為係發生於85年12月4日，
    距本件原告98年6月30日起訴已歷時12年有餘，依民法第197
    條第1項、第144條第1項之規定，原告提起本件侵權行為損
    害賠償訴訟顯逾法定10年之時效期間，被告得為時效抗辯而
    拒絕給付；(三)原告主張被告應負侵權行為責任，並未就被告
    有故意過失、不法行為及原告所受損害等舉證以實其說。縱
    使原告給付被告乙○○或其所設立公司係屬原告財產權之損
    害，惟原告主張給付金錢予被告乙○○之行為是在85年5月
    至7月間，其發生在同年12月4日被告甲○○代簽章行為之前
    ，而事實需發生於結果產生前者始有成立相當因果關係之可
    能，於結果產生後始發生之事實自不能成立相當因果關係，
    則被告甲○○之行為自不對原告金錢給付之結果產生任何影
    響，並無成立相當因果關係之可能，從而原告並未因被告甲
    ○○之行為而受損害，自不得向被告主張侵權行為損害賠償
    ；(四)原告應就其主張之不當得利雙方無法律關係負舉證責任
    等語，資為抗辯。並聲明：原告之訴駁回，如受不利判決，
    願供擔保，請准宣告免為假執行。
三、經本院與兩造協議整理不爭執之事實如下：
  (一)原告及訴外人陳志銘（即原告配偶）與被告乙○○曾同為博
    扶搖國際開發有限公司股東。且原告自80年起即多次委請被
    告乙○○設計施工。
  (二)原告於85年5月6日經由國泰世華銀行天母分行，分別匯款
    202,225元、55,000元，及31,000元至被告乙○○所成立之
    博扶搖室內設計工程有限公司、博扶搖文化事業有限公司，
    及被告乙○○個人帳戶。
  (三)原告於85年7月10日經由國泰世華銀行天母分行匯款500,000
    元至博扶搖室內設計公司。
  (四)原告於94年11月28日向台灣板橋地方法院起訴請求被告乙○
    ○返還借款（95年度訴字第480號），判決原告勝訴，被告
    乙○○不服提起上訴，臺灣高等法院於96年7月4日以95年度
    上易字第1045號判決原判決廢棄，駁回原告在第一審之訴及
    假執行之聲請。95年度上易字第1045號判決認定85年12月4
    日之借據非被告乙○○所出具。
  (五)訴外人陳志銘曾對被告乙○○提出業務侵占博扶搖公司款項
    刑事告訴，經台灣台北地方法院檢察署以96年度偵字第9409
    號處分不起訴。
  (六)原告於98年6月30日向本院起訴，請求被告負擔共同侵權行
    為損害賠償責任。
四、按因侵權行為所生之損害賠償請求權，自請求權人知有損害
    及賠償義務人時起，2年間不行使而消滅。自有侵權行為時
    起，逾10年者亦同，民法第197條有明文之規定。查本件原
    告主張被告洪秀麗於85年12月4日代被告乙○○簽名於系爭
    借據，其行為已違反保護他人之法律，致生損害原告向被告
    行使請求返還借款之訴訟利益，是原告主張之侵權行為時點
    係85年12月4日，而原告迄98年6月30日始向本院起訴，請求
    被告負擔共同侵權行為損害賠償責任，有本院收狀戳在卷可
    稽，並為兩造所不爭執，是原告提起本件侵權行為損害賠償
    訴訟顯逾10年之時效期間，被告主張時效抗辯為有理由。原
    告另主張被告乙○○於95年4月25日應訊時，矢口否認被告
    甲○○有代理用印之權利，顯故意以背於善良風俗之方法，
    加損害於原告之行使請求返還借貸之訴訟利益云云，惟原告
    迄98年6月30日始向本院起訴，請求被告負擔共同侵權行為
    損害賠償責任，已如前述，是原告自知有損害及賠償義務人
    時，逾2年未行使其損害賠償請求權，其損害賠償請求權亦
    已因於時效而消滅，原告先位主張依侵權行為之法律關係，
    請求被告連帶負賠償責任，並無理由。
五、又按非債清償之不當得利返還請求權，以債務不存在為其成
    立要件之一，主張此項請求權成立之原告，應就債務不存在
    之事實負舉證之責任（最高法院28年度上字第1739號判例可
    資參照）。本件原告向被告乙○○請求返還不當得利，除須
    證明其已為給付之事實外，自應就債務不存在之事實負舉證
    之責任。原告雖請求訊問證人陳志銘，惟其待證事項為證明
    系爭款項均為被告乙○○與原告間之借貸，與公司沒有關係
    （見本院卷第70頁反面），是證人陳志銘亦無從證明兩造間
    有債務不存在之事實，原告既未舉證證明兩造間有債務不存
    在之事實，其備位主張被告乙○○應返還不當得利，即屬無
    據。
六、綜上所述，原告先位依據侵權行為之法律關係，請求被告連
    帶給付原告1,238,225元，及自借貸翌日起至清償日止依5%
    計算之利息，並備位依據不當得利之法律關係請求被告乙○
    ○返還不當得利1,238,225元，及自匯款翌日起至返還日止
    依年息5%計算之利息，均無理由，應予駁回。又原告之訴既
    經駁回，其假執行之聲明即失所附麗，應併予駁回。
七、因本案事證已臻明確，兩造其餘主張、陳述及所提之證據，
    經本院審酌後，認與判決結果不生影響，爰不一一論述，附
    此敘明。
八、結論：原告之訴為無理由，依民事訴訟法第78條判決如主文
    。
中    華    民    國    98    年    11    月    9    日
                  民事第三庭    法  官  郭美杏
以上正本係照原本作成
如對本判決上訴，須於判決送達後20日內向本院提出上訴狀
中    華    民    國    98    年    11    月    9    日
                                書記官  馮姿蓉

司法院資訊處製作；財團法人民間司法改革基金會備份。
